【裁判字號】    97,易,2031
【裁判日期】    971119
【裁判案由】    詐欺
【裁判全文】
臺灣臺北地方法院刑事判決              97年度易字第2031號
公  訴  人  臺灣臺北地方法院檢察署檢察官
被      告  丙○○
                      5號
選任辯護人  林忠義律師
上列被告因詐欺案件，經檢察官聲請簡易判決處刑（97年度偵字
第8701號），本院認不宜以簡易判決處刑（97年度簡字第1952號
），改依通常訴訟程序審理並判決如下：
    主  文
丙○○無罪。
    理  由
一、聲請簡易判決處刑意旨略以：被告丙○○預見將金融帳戶交
    付不明人士使用，將幫助他人詐欺取財之用，竟仍不違其本
    意，而基於幫助詐欺之間接故意，於民國96年9 月間某日，
    在臺北市士林區士林夜市肯德雞速食店，將其向臺北市文山
    區○○○路○ 段389 號中華郵政股份有限公司（下稱中華郵
    政公司）文山景美郵局申辦之局號：000000-0、帳號：0000
    00-0帳戶之金融卡及密碼，交付甲○○（所涉詐欺罪行，業
    經臺灣板橋地方法院97年度易字第2157號判處有期徒刑3 月
    確定），而容任該帳戶供甲○○用以詐騙財物。嗣甲○○意
    圖為自己不法之所有，於同月間在網路上刊登佯稱販賣行動
    電話之訊息，以詐騙他人財物。同月2 日下午10時30分許，
    馮舜昭見上開訊息陷於錯誤後，於同月3 日上午12時11分許
    ，在臺北縣板橋市台灣銀行提款機，將新臺幣（下同）7 千
    元存入上揭帳戶內。迨馮舜昭發覺受騙，報警循線查獲。綜
    上，因認被告涉犯刑法第30條第1 項、第339 條第1 項之幫
    助詐欺取財罪嫌等語。
二、按犯罪事實應依證據認定之，無證據不得推定其犯罪事實；
    而不能證明被告犯罪者，應諭知無罪之判決，刑事訴訟法第
    154條第2項、第301條第1項分別定有明文。又事實之認定，
    應憑證據，如未能發現相當證據，或證據不足以證明，自不
    能以推測或擬制之方法，為裁判基礎；且認定犯罪事實所憑
    之證據，雖不以直接證據為限，間接證據亦包括在內，然而
    無論直接證據或間接證據，其為訴訟上之證明，須於通常一
    般之人均不致有所懷疑，而得確信其為真實之程度者，始得
    據為有罪之認定，倘其證明尚未達到此一程度，而有合理之
    懷疑存在而無從使事實審法院得有罪之確信時，即應由法院
    為諭知被告無罪之判決，亦經最高法院40年台上字第86號、
    76年度台上字第4986號著有判例意旨可資參照。
三、本件公訴意旨認被告涉犯幫助詐欺取財罪嫌，無非係以被告
    自承開設有系爭郵局帳戶、被害人馮舜昭證述其受詐騙之情
    形、證人甲○○證稱收受被告交付提款卡之情形，並有郵局
    開戶基本資料、臺灣銀行自動櫃員機交易明細表、被告與其
    母乙○○之身分證與健保卡影本等件資為論據。而經本院訊
    問後，被告則堅詞否認有何公訴意旨所指之犯行，辯稱：該
    帳戶係伊借予案外人甲○○，伊於96年7 月間透過案外人李
    世賢認識甲○○，當時甲○○自稱「王明凱」、綽號「阿凱
    」，伊曾經由李世賢之介紹在台北縣土城市建築工地作粗工
    ，李世賢要求伊提供銀行存摺、金融卡與密碼，並簽立每張
    面額3 萬元之本票，嗣經一星期後，伊無意再做，遂與李世
    賢發生爭執，李世賢竟因此扣住伊之機車，為此事伊、母親
    乙○○、李世賢於96年7 月23日在臺北市政府警察局興隆分
    局和解，和解條件為伊給付款項後，李世賢即返回扣住之機
    車、3 張本票及存摺、提款卡，經乙○○支付3 萬元後，李
    世賢返回前述物品，但未返還提款卡，乙○○遂於96年7 月
    底向郵局申報遺失並請領新的提款卡，伊在請領提款卡時，
    卻忘了變更密碼，由於在伊與李世賢爭執期間，甲○○仗義
    執言，伊即誤信甲○○為可以信賴之朋友，後來伊在96年8
    月間收到機車罰單，甲○○表示可以幫助伊繳納交通罰單，
    惟需本人之帳簿與提款卡，以便他人匯款至伊之帳戶中，伊
    誤信為真，遂於96年8 月底某日晚上帶著金融卡與存摺，與
    甲○○約在台北士林夜市附近之肯德雞速食店碰面，甲○○
    當著伊的面，將伊郵局之帳號鍵入其手機中，金融卡及郵局
    存摺則在看過後返還給伊，在該速食店期間，伊曾將內置有
    金融卡、存摺之包包放在椅子上，而前往如廁，伊並未將提
    款卡交付甲○○，可能係甲○○趁其不在之際而加以竊取，
    又因伊新、舊金融卡之密碼均相同，甲○○可能係從李世賢
    處探得伊金融卡之密碼，伊既未將金融卡及密碼交付甲○○
    使用，即無公訴意旨所指之犯行等語。
四、經查：
  (一)案外人甲○○意圖為自己不法之所有，於96年9 月初某日在
    網路上刊登佯稱販賣行動電話之訊息，以詐騙他人財物，同
    月2 日下午10時30分許，被害人馮舜昭見上開訊息陷於錯誤
    後，於同月3 日上午12時11分許，在臺北縣板橋市台灣銀行
    提款機，將7 千元存入被告所有前述郵局帳戶內等情，業據
    證人馮舜昭於警詢時證述無訛，並有臺灣銀行自動櫃員機交
    易明細表（台南縣警察局麻豆分局偵卷第9 頁）及中華郵政
    公司97年10月6 日函文檢附客戶歷史交易清單（本院卷第27
    -31 頁）等件在卷可佐，而甲○○所涉詐欺罪行，業經臺灣
    板橋地方法院97年度易字第2157號判處有期徒刑3 月確定等
    情，亦有該刑事判決在卷可證，復為被告所不爭執，此部分
    事實堪以認定，合先敘明。
  (二)證人甲○○業於本院審理時結證稱：「（問：與被告如何認
    識？認識多久？）我是透過一位友人叫李世賢才認識被告的
    ，認識被告不到半年，約96年中旬認識被告，當時確定是夏
    天，詳細時間已經忘記了。... （問：有無向被告取得被告
    所有之文山景美郵局帳戶資料？）有取得被告該帳戶之提款
    卡。（問：當初你是以何原由跟被告拿提款卡？）我說我在
    作網路拍賣，我的買賣款項要流通，所以向被告借的。（問
    ：何時向被告借用該帳戶之提款卡？）時間已經忘記了，我
    不是一認識被告就跟他借，是有隔一段時間才跟被告借，應
    該是有隔了一個月。（問：被告是在何時何地交付該帳戶之
    提款卡給你？）時間已經忘記了，地點是士林夜市對面之麥
    當勞。我是用即時通跟被告說我要跟他借用提款卡，相約在
    麥當勞後面，是隔了一、二天後碰面。（問：該帳戶之提款
    卡密碼是否知道？）知道，是被告告訴我提款卡密碼，密碼
    因事隔已久已經忘記了。... （問：被告有機車罰單之事情
    ，是否知道？）有聽李世賢提過，因為之前我認識李世賢時
    ，有聽李世賢說過，他與被告二人之債務糾紛，類似機車罰
    單及損壞之事情，是李世賢先替被告墊錢，然後發生討債之
    事。... （問：被告提供他的帳戶提款卡給你使用，有無給
    被告代價？）實際上，給被告的回扣或代價是沒有，但是有
    因此請被告吃東西及逛街，就是一些小部份的開銷由我負擔
    。被告實際上也不知道我拿他的提款卡來詐騙，是事後警察
    找到被告後，被告才知道的。（問：當初與被告碰面時，用
    何姓名與被告認識？）我用王明凱跟被告認識，因為我跟不
    認識的人，不習慣用真名與他人作朋友。（問：與被告交往
    間，有無告訴被告你的真名？）無。... （問：被告說96年
    8 月在肯德基跟你碰面，但你卻說是在麥當勞，實際地點？
    ）在捷運站出來後，我們是在一家速食店見面，事隔已久，
    所以無法確定是否為麥當勞。... （問：你說被告將金融卡
    交給你，當時情形？）我說我在經營拍賣，會有人要轉帳給
    我，所以我需要一個帳戶，如果被告願意借我的話，我承諾
    被告會幫他處理他與李世賢之間債務事情，被告有問我是否
    有問題，我跟被告說不會，當時我向被告借提款卡時，被告
    並無馬上同意，被告是考慮了一陣子才答應借給我。（問：
    當時跟被告借提款卡時，是否跟代為繳交交通罰單有關？）
    沒有，我跟被告沒有交情，我也沒有任何立場及理由，幫被
    告處理罰單之事情，有動到被告機車之人，是李世賢，跟我
    無關。（問：你取得被告之金融卡後，何時進行詐欺？）我
    也不記得了，我是借到被告金融卡時，會先設定拍賣的東西
    及評價，所以詳細時間已經忘記了。（問：使用被告金融卡
    之詐欺行為，有無跟被告說？）曾經在詐騙後，警察沒有找
    到我時，我有跟被告再碰面，被告有問我拍賣生意如何，我
    說還好，被告問我說賺了不少吧，我說賺了不少，所以我有
    請被告吃東西，這是在跟被告借用提款卡後之事情。... （
    問：在沒有跟被告借用提款卡之前，被告是否知道你的職業
    ？）沒有，跟不熟悉的人，我不會跟他人說我自己的私人情
    況。」（本院卷第51-54 頁），核與其在偵訊時證稱之情節
    相符（臺灣士林地方法院檢察署97年度偵字第3248號偵卷第
    5-6 頁），則證人甲○○與被告對於是否曾交付提款卡之事
    ，雖供述不一（詳下述），但由證人甲○○之證詞，亦顯見
    被告事先並不知悉證人甲○○之職業，係因證人甲○○表示
    可代為排解被告與案外人李世賢之糾紛，且騙稱係要作網路
    拍賣生意，被告幾經考慮，始同意借用個人之郵局帳戶提款
    卡與證人甲○○。綜此，被告既因朋友甲○○之詐騙，且不
    知悉甲○○係要從事詐欺取財之事，自不能因被告將系爭郵
    局帳戶存摺交付證人甲○○使用，即謂被告有公訴意旨所指
    幫助詐欺之犯行。
  (三)被告辯稱伊於96年7 月間透過案外人李世賢認識甲○○，當
    時甲○○自稱「王明凱」，嗣李世賢與伊發生爭執，伊、母
    親乙○○、李世賢遂於96年7 月23日在臺北市政府警察局文
    山分局和解，李世賢即返回扣住之機車、3 張本票及存摺、
    金融卡，經乙○○支付3 萬元後，李世賢返回前述物品，但
    未返還金融卡，乙○○遂於96年7 月底向郵局申報遺失並請
    領新的金融卡，伊在請領金融卡時，卻忘了變更密碼，由於
    在伊與李世賢爭執期間，甲○○仗義執言，伊誤信甲○○為
    可以信賴之朋友等情，業據提出與所述相符之臺北市政府警
    察局文山第二分局受理各類案件紀錄表、借據、中華郵政儲
    匯業務工本費證明單、本票等件為證（臺灣台南地方法院檢
    察署96年度核交字第4039號偵卷第64-66 頁）；而證人甲○○坦承係透過李世賢認識被告，當時與被告認識時，係以王
    明凱之名，被告與李世賢曾發生債務糾紛等情，亦已如前述
    證人甲○○之證稱；又依中華郵政公司97年10月6 日函文檢
    附被告所有系爭郵局帳戶之客戶歷史交易清單（本院卷第27
    -31 頁），亦顯示被告確曾於96年7 月24日辦理金融卡掛失
    ，並於同年8 月27日獲得核發新的晶片卡；且依臺北市交通
    事件裁決所97年9 月8 日函文檢附之違規查詢報表（本院卷
    第23、24頁），復顯示被告所有CWD-535 號機車於96年8 月
    31日確有交通違規之情形；另經本院電詢中華郵政公司儲匯
    處人員有關補發晶片卡事宜時，證人郭淑美亦證稱該公司在
    請領金融卡或申請補發時，並不會像銀行業者一樣交付密碼
    單，而係直接在櫃檯請客戶輸入密碼等情，亦有本院公務電
    話紀錄在卷可證；況證人即被告之母乙○○亦於本院審理時
    結證稱：伊曾在96年7 月中旬幫被告申請補發郵局金融卡，
    並於同年12月前幫被告繳了5 千多元之交通罰款，至於請領
    新的金融卡，則係被告自己去領取的等語（本院卷第55、56
    頁）。綜此，被告辯稱證人甲○○未經其同意自行取走系爭
    郵局金融卡之情，即非全然無據，則被告之辯稱如屬可採，
    被告亦無幫助證人甲○○為詐欺之犯行。
五、綜上所述，無論係證人甲○○之證詞可採，抑或被告之供稱
    為可信，被告均無幫助證人甲○○為幫助詐欺之不確定故意
    ，本件既有如此合理懷疑存在，則公訴人所舉之證據，尚無
    法證明被告確有幫助詐欺取財之犯意。本院對於卷內訴訟資
    料經逐一剖析，參互審酌，尚無從獲得有罪之心證，參照前
    述法律規定及判例意旨所示，應諭知被告無罪之判決，以示
    慎斷。
據上論斷，應依刑事訴訟法第301條第1項，判決如主文。
本案經檢察官簡逸薇到庭執行職務。
中    華    民    國    97    年    11    月    19    日
                  刑事第六庭  審判長法  官  林孟皇
                                    法  官  雷淑雯
                                    法  官  林晏如
本正本證明與原本無異。
如不服本判決，應於判決送達後10日內向本院提出上訴狀（應抄
附繕本）。告訴人或被害人如對於本判決不服者，應具備理由請
求檢察官上訴，其上訴期間之計算係以檢察官收受判決正本之日
期為準。
                                    書記官  楊雅鈞
中    華    民    國    97    年    11    月    19    日


司法院資訊處製作；財團法人民間司法改革基金會備份。
